---
title: "Untitled"
author: "Martin Salinas"
date: "2024-10-20"
output: html_document
---

H0: En promedio no hay diferencias significativas en el peso de los pollitos en base al tiempo de nacido de los pollitos
Ha: Existe diferencia significativa en la media de las diferencias de los pesos en almenos un par de tiempos de nacidos

La condicion de que la variable dependiente tenga propiedades de una escala de intervalos iguales se cumple pues esta esta en escala de gramos.

No se puede asegurar que la muestra haya sido seleccionada de forma aleatoria, para cumplir la condicion de independencia al interior de cada grupo, pero asumiendo que asi sea.


```{r}
library(tidyverse)
library(ggpubr)
library(dplyr)
library(nlme)
library(ez)
library(emmeans)


datos <- subset(ChickWeight, Time %in% c(0, 4, 8), select = c(weight, Time, Chick))


# Convertir Time a factor
datos[["Time"]] <- factor(datos[["Time"]])


# Graficar Q-Q plot
g <- ggqqplot(datos, x = "weight", color = "Time")
g <- g + facet_wrap(~ Time)
g <- g + rremove("x.ticks") + rremove("x.text")
g <- g + rremove("y.ticks") + rremove("y.text")
g <- g + rremove("axis.title")
print(g)

```

A simple vista se pueden ver ciertos valores atipicos en 8 muy cerca del borde y para 0 dias se ve poco a simple vista, en general los puntos parecen seguir la normalidad.

```{r}

testNormalidad <- datos %>%
  group_by(Time) %>%
  summarise(shapiro_p_value = shapiro.test(weight)$p.value)

# Mostrar los resultados
print(testNormalidad)
```

En base a esto podemos ver que se rechaza la hipotesis nula de que el tiempo 0 sigue una distribucion normal, con incluso mas de un 99% de confianza y por lo tanto se puede concluir que no se cumplen las condiciones para realizar la prueba ANOVA para muestras correlacionadas.

De todas formas vamos a hacer la prueba
```{r}
#Eliminar dato que se encontraba grupo que se encontraba incompleto
datos <- datos %>%
  filter(Chick != 18)

anova <- ezANOVA(data = datos, dv = weight, within = Time,
                  wid = Chick, return_aov = TRUE)

# Imprimir resultados del ANOVA
cat("\nResultados del ANOVA:\n")
print(anova)

# Procedimiento post-hoc Bonferroni
bonferroni <- pairwise.t.test(datos[["weight"]], datos[["Time"]],
                              p.adj = "bonferroni", paired = TRUE)
cat("\n\nCorrección Bonferroni:\n")
print(bonferroni)

# Procedimiento post-hoc Holm
holm <- pairwise.t.test(datos[["weight"]], datos[["Time"]],
                        p.adj = "holm", paired = TRUE)
cat("\n\nCorrección Holm:\n")
print(holm)

# Procedimiento post-hoc HSD de Tukey
mixto <- lme(weight ~ Time, data = datos, random = ~1|Chick)
medias <- emmeans(mixto, "Time")
tukey <- pairs(medias, adjust = "tukey")

cat("\n\nPrueba HSD de Tukey:\n\n")
print(tukey)
```

